臺灣高等法院刑事裁定
109年度毒抗字第177號
抗  告  人  臺灣新北地方檢察署檢察官
被      告  詹淑真




上列抗告人因被告違反毒品危害防制條例案件，不服臺灣新北地
方法院109年度毒聲字第291號中華民國109年8月25日裁定（聲請
案號：臺灣新北地方檢察署109年度聲觀字第283號、偵查案號：
109年度毒偵字第3383號），提起抗告，本院裁定如下：
    主  文
原裁定撤銷，發回臺灣新北地方法院。
    理  由
一、原裁定意旨略以：被告甲○○行為後，毒品危害防制條例第20
    條第3項於民國109年1月15日修正公布，並於同年7月15日生
    效施行。而修法後係將原規定觀察、勒戒或強制戒治執行完
    畢釋放後，若5年後再犯施用毒品罪，始應再行觀察勒戒或
    強制戒治之規定，縮短為3年後，依刑法第2條規定，經新舊
    法比較後，以保安處分較有利於起訴(即5年內或3年內再犯)
    判刑之規定，是本件有關保安處分執行之規定，自應適用有
    利於被告之修正後毒品危害防制條例第20條第3項之規定。
    而新修正之毒品危害防制條例第20條第3項規定之立法理由
    謂：「本條例認施用毒品者具『病患性犯人』之特質，並參諸
    世界各國之醫療經驗及醫學界之共識，咸認施用毒品成癮者
    ，其心癮甚難戒除，如觀察、勒戒或強制戒治執行完畢釋放
    後，3年後始再有施用第一級、第二級毒品之行為者，足見
    其有戒除毒癮之可能，宜再採以觀察、勒戒方式戒除其身癮
    及以強制戒治方式戒除其心癮之措施，為能放寬觀察、勒戒
    或強制戒治制度之適用時機，以協助施用者戒除毒癮，爰修
    正第3項」，是本次修正之重點前提在「如觀察、勒戒或強
    制戒治執行完畢釋放後，3年後始再有施用第一級、第二級
    毒品之行為者」，目的為「為能放寬觀察、勒戒或強制戒治
    制度之適用時機，以協助施用者戒除毒癮。」甚明。經查，
    被告施用毒品經觀勒戒、判刑之紀錄如下：⒈100年6月間因
    施用毒品案件經臺灣桃園地方法院（下稱桃園地院）以100
    毒聲883號裁定送觀察勒戒，於102年11月26日經觀察勒戒執
    行完畢後，因無施用毒品傾向，經臺灣桃園地方檢察署檢察
    官以102毒偵緝字第311號為不起訴處分確定。⒉於104年12月
    間再因施用毒品案件，於105年12月7日經桃園地院以105年
    度桃簡字第1224號判決判處有期徒刑3月確定。⒊於107年10
    月間再因施用毒品案件，於108年1月2日經原審法院以107年
    簡字第7830號判決判處有期徒刑3月確定。⒋於108年3月間再
    因施用毒品案件，於108年5月27日經原審法院以108年度簡
    字第2468號判決判處有期徒刑4月確定。⒌於108年6月間再因
    施用毒品案件，於109年1月13日經桃園地院以108年度桃簡
    字第1696號判決判處有期徒刑5月確定，此有卷附本院被告
    前案紀錄表足稽。依被告上揭施用毒品前科，其一犯觀察勒
    戒之時間與本件聲請書所載之犯行即施用毒品之時間109年3
    月18日固已逾3年，然其二犯、三犯、四犯及五犯均與前次
    犯行，均是在3年內再犯，與立法理由所指「3年後始再有施
    用第一級、第二級毒品之行為者。」顯有未合，又被告自10
    0年初犯至本件已經六犯施用毒品罪行，其有無再予觀察勒
    戒之必要，即可因放寬規定，而達可「協助施用者戒除毒癮
    」，亦無任何客觀事證足以證明。綜上，本件檢察官之聲請
    與上揭規定未合，自應裁定駁回其聲請等語。
二、檢察官抗告意旨略以：最高法院109年8月11日刑事庭會議認
    依109年1月15日修正公布，並於同年7月15日生效施行之毒
    品危害防制條例第20條、第23條之立法意旨，凡犯毒品危害
    防制條例第10條之罪，只要經觀察、勒戒或強制戒治執行完
    畢已逾3年，即應令觀察、勒戒，不因其間是否因另犯該罪
    ，經起訴、判刑或執行有受影響。是查本案被告本次施用毒
    品犯行為109年3月18日上午6時20分許為警採尿前96小時內
    某時，距其102年11月26日觀察、勒戒釋放後已逾3年，依上
    揭修正後規定及最高法院見解，自應再為觀察、勒戒。原裁
    定認事、用法有所違誤，請將原裁定撤銷，更為適當合法之
    裁定等語。
三、按毒品危害防制條例於109年1月15日修正公布，除第18條、
    第24條、第33條之1以外，自6個月後即109年7月15日施行，
    其中第35條之1第1款及第2款前段規定，修正施行前犯第10
    條之罪之案件，於修正施行後，偵查中，由檢察官依修正後
    規定處理；審判中，由法院或少年法院（地方法院少年法庭
    ）依修正後規定處理。是犯第10條之罪者，不論係修正前後
    ，均應依新法規定處理。又本次修正之毒品危害防制條例第
    20條第3項及第23條第2項，雖僅將原條文之再犯期間由「5
    年」改為「3年」，惟鑑於採取傳統刑事機構式處遇，將施
    用毒品者監禁於監獄內，僅能短期間防止其接觸毒品，因慣
    用毒品產生之「心癮」根本無法根除，並慮及毒品危害防制
    條例施行多年累積之戒毒經驗及實效，暨逐步擴充之醫療、
    戒癮機構、專業人力、社區支援系統等資源，尤以本次同條
    例第24條修正，擴大檢察官對施用毒品者附條件緩起訴處分
    之範圍，使其能視個案具體情形給予適當多元社區處遇。準
    此，本次修正後對於施用毒品者之思維，自應與時俱進，擺
    脫以往側重於「犯人」身分之處罰，著重其為「病患」之特
    質，並以「治療」疾病為出發點，重新評價前揭所謂「3年
    後再犯」之意義。基於憲法應保障人民之生存權，及根據每
    個國民生存照顧需要提供基本給付之理念，為協助施用毒品
    者戒除毒癮復歸社會，對於經監獄監禁處遇後仍再犯之施用
    毒品者，更應恢復以機構內、外之治療協助其戒除毒癮。此
    即本次修正毒品危害防制條例第20條第3項關於施用毒品者
    所謂「3年後再犯」係何所指之立法真諦。換言之，除檢察
    官優先適用第24條命附條件緩起訴處分處遇（不論幾犯，亦
    無年限）外，對於施用毒品初犯者，即應適用第20條第1項
    、第2項為機構內之觀察、勒戒或強制戒治；若於上開機構
    內處遇執行完畢釋放後，於「3年內再犯」者，依第23條第2
    項規定，應依法追訴；倘於「3年後再犯」自應再回歸到傳
    統醫療體系機構內重為觀察、勒戒或強制戒治之治療。是對
    於戒除毒癮不易者，唯有以機構內、外處遇及刑事制裁等方
    式交替運用，以期能控制或改善其至完全戒除毒癮。從而，
    現行毒品危害防制條例既認施用毒品者具有「病患性犯人」
    特質，強調「治療勝於處罰」、「醫療先於司法」，則對於
    毒品危害防制條例第20條第3項及第23條第2項所謂「3年後
    （內）再犯」，應跳脫以往窠臼，以「3年」為期，建立「
    定期治療」之模式。其規定中所謂「3年後再犯」，只要本
    次再犯（不論修正施行前、後）距最近1次觀察、勒戒或強
    制戒治執行完畢釋放，已逾3年者，即該當之，不因其間有
    無犯第10條之罪經起訴、判刑或執行而受影響，有最高法院
    刑事大法庭109年度台上大字第3826號裁定意旨可參。
四、經查，被告前於100年6月間，因施用第二級毒品案件，經桃
    園地院以100年度毒聲字第883號裁定送觀察、勒戒後，認無
    繼續施用毒品之傾向，於102年11月26日執行完畢釋放，並
    由臺灣桃園地方檢察署檢察官於同日以102年毒偵緝字第311
    號為不起訴處分確定。嗣因被告於前揭觀察、勒戒執行完畢
    釋放後5年內再犯施用毒品案件，經桃園地院以105年度桃簡
    字第1224號判決判處有期徒刑3月確定，此後被告於107年至
    108年間又三度因施用毒品案件遭判處罪刑確定，有本院被
    告前案紀錄表在卷可查。本件被告於109年3月18日在其位於
    新北市新莊區公司宿舍處施用第二級毒品一情，為其供述在
    卷（見毒偵卷第23頁），是其本次施用毒品犯行距其前次（
    即最近1次）因犯施用毒品罪，經依法觀察、勒戒執行完畢
    釋放（即102年11月26日）已逾3年。揆諸前開說明，自應依
    修正後毒品危害防制條例第20條第3項規定，再予適用觀察
    、勒戒或強制戒治之機會。從而，原裁定以被告本件施用毒
    品犯行之時間距前次觀察、勒戒執行結束固已逾3年，然其
    後續多次再犯與前次犯行，均是在3年內再犯，與立法理由
    所指「3年後始再有施用第一級、第二級毒品之行為者」顯
    有未合，且被告已經六犯施用毒品罪行，有無再予觀察勒戒
    之必要，亦無任何客觀事證足以證明等語，裁定駁回檢察官
    之聲請，經核與修正後之毒品危害防制條例第20條第3項之
    修法意旨及最高法院裁判意旨不符，於法不合。抗告意旨認
    被告本次犯罪時間距離前次觀察勒戒執行完畢釋放日期已逾
    3年，於新法施行後應再聲請觀察勒戒，非無理由，自應由
    本院將原裁定撤銷，且為兼衡當事人之審級利益，爰發回原
    法院更為適法之處理。
據上論斷，依刑事訴訟法第413條，裁定如主文。
中　　華　　民　　國　　109 　年　　11　　月　　24　　日
                  刑事第十四庭  審判長法　官  黃斯偉
                                      法　官  程克琳
                                      法　官  黎惠萍
以上正本證明與原本無異。
不得再抗告。
                                      書記官  李格瑤
中　　華　　民　　國　　109 　年　　11　　月　　24　　日